【裁判字號】    97,審訴,3371
【裁判日期】    971009
【裁判案由】    偽造文書等
【裁判全文】
臺灣高雄地方法院刑事判決            97年度審訴字第3371號
公  訴  人  臺灣高雄地方法院檢察署檢察官
被      告  甲○○
                      2
上列被告因偽造文書等案件，經檢察官提起公訴（97年度偵字第
16149 號），本院依簡式審判程序審理，判決如下：
    主  文
甲○○犯行使偽造私文書十罪，分別處如附表一、二所示之刑。
應執行有期徒刑壹年肆月，如易科罰金，以銀元佰元即新臺幣
玖佰元折算壹日。
    事  實
一、甲○○在高雄市楠梓加工區○○街26號之臺灣北澤公司工作
    ，於民國94年、96年間自任會首，分別向友人、工作同仁召
    集合會：（一）自94年11月30日起至98年1 月30日止（起訴
    意旨誤載為97年3 月25日止），召集會員乙○○原、丙○○
    、癸○○、丁○○、戊○○、己○○等人，參加該互助會，
    每會新臺幣（下同）5,000 元，每月30日開標，每4 會加標
    1 次（即每第5 會之15日），共48會；（二）96年9 月25日
    起至98年12月25日止（起訴意旨誤載為97年3 月25日），召
    集乙○○原、丙○○、癸○○、丁○○、壬○○、庚○○、
    己○○、辛○○等人，參加該互助會，每會5,000 元，每月
    25日開標，共28會。上開2 會均採外標制，均在甲○○工作
    臺灣北澤公司之警衛室進行投標。詎甲○○明知附表一、二
    所示之人均未前往參與投標，因自身缺錢使用，竟意圖為自
    己不法之所有及行使偽造私文書之犯意，利用投標時有活會
    會員未實際到場之情形，分別在附表所示之時間，未得上開
    參與合會人之同意，私自以乙○○原等人之名義，填寫姓名
    、金額加以偽造標單（標單已滅失而未扣案）之方式，持各
    該偽造之標單向其他參加互助會之會員佯稱已由乙○○原等
    人得標，加以行使，使不知情之活會會員陷於錯誤，而均交
    付活會會款5,000 元予甲○○，甲○○遂以上開方式詐得互
    助會款（偽造標單之時間、被冒標之人、所餘活會會數、冒
    標金額、詐得款項詳如附表一、二所示），足以生損害於乙○○原等活會會員。嗣甲○○因故於97年3 月25日止會後避
    不見面，乙○○原等會員相互確認得標情形，始悉上情。
二、案經活會會員乙○○原、丙○○、丁○○、己○○、癸○○
    、壬○○、庚○○、戊○○、辛○○等人訴請臺灣高雄地方
    法院檢察署檢察官偵查起訴。
    理  由
一、本件被告甲○○所犯偽造文書等罪，為死刑、無期徒刑、最
    輕本刑為3 年以上有期徒刑以外之罪，其於準備程序進行中
    ，就被訴事實為有罪之陳述，經本院告知簡式審判程序之旨
    ，並聽取檢察官及被告之意見後，裁定進行簡式審判程序。
二、上開犯罪事實，業經被告甲○○於偵查及本院審理中坦承不
    諱，核與被害人即證人乙○○原、丙○○、丁○○、己○○
    、癸○○、壬○○、庚○○、戊○○、辛○○於警詢及偵訊
    時證述相符（97年度他字第2800號卷第25～37、45～47、53
    ～64頁、71～77頁），並有被告召集2 會之互助會單各4 紙
    附卷可稽（見上開他字卷39～44、49～52頁），是被告上開
    自白核與事實相符，足堪採信。從而，本件事證明確，被告
    犯行，應堪認定，應依法論科。
三、被告為附表編號1 之詐欺行為後，刑法、刑法施行法業已於
    94年2 月2 日、95年6 月14日修正公布，並均自95年7 月1
    日施行，參酌最高法院95年5 月23日刑事庭第8 次會議決議
    ，應依刑法第2 條第1 項之規定，為新舊法比較：
（一）修正前刑法第33條第5 款規定：「罰金：1 元以上。」修
      正後該款規定「罰金：新台幣1,000 元以上」，是比較新
      舊法結果，以舊法較有利於行為人。
（二）依刑法第51條定應執行刑時，「裁判確定前犯數罪，其中
      一罪在新法施行前者，亦應為新舊法比較。本件被告上開
      附表編號1 所示之罪，其犯罪時間在95年7 月1 日之前，
      而關於修正前、後之刑法第53條，條次與文字均未作任何
      之更動，而修正前刑法第51條規定：「數罪併罰，分別宣
      告其罪之刑，依左列各款定其應執行者」，其中第5 款規
      定：「宣告多數有期徒刑者，於各刑中之最長期以上，各
      刑合併之刑期以下，定其刑期。但不得逾20年。」修正後
      該款則規定：「宣告多數有期徒刑者，於各刑中之最長期
      以上，各刑合併之刑期以下，定其刑期。但不得逾30年」
      ，比較結果，修正後刑法並未較有利於行為人，依刑法第
      2 條第1 項前段之規定，仍應依修正前刑法，定其應執行
      之刑。
（三）經綜合比較結果，應依刑法第2 條第1 項前段之規定，適
      用行為時法即修正前之刑法處斷之。
四、本件被告詐得金額之計算方式，應如附表所示之詐得會款金
    額欄，以各該冒標標次計算當期之活會人數（含遭冒標者）
    ，乘以各應繳納會款5,000 元之金額（本件互助會採外標制
    ），即為被告當期詐得之會款金額，起訴意旨漏未計算遭冒
    標者當期繳付之會款，業經具狀補充及到庭實施公訴之檢察
    官於本院審理中當庭追加計入更正（見本院97年9 月25日審
    判筆錄第2 、3 頁），併此敘明。
五、按我國民間互助會，係由會首招募會員參加所組成，每於標
    會時，通常由欲標取會款之會員，在空白紙條上，或僅書立
    其姓名、綽號及數字者，甚或只書寫數字而未書立其姓名、
    綽號，另以言詞等方法表示係何會員所出具者，則依習慣或
    特約均足以辨明係該會員以所書寫數字為標息金額參加競標
    之標單，自應以準私文書論（最高法院89年度台上字第1319
    號判決意旨參照）。本件被告在標單上偽造虛列前述不知情
    之會員等人之署名，並填載表示標息之數字、日期，用以偽
    造足以表示該競標者係以該標息競標之一定用意之投標單準
    私文書，旋即持以行使競標而得標，以此方式冒用各該會員
    名義得標，足以生損害於各該被虛列之會員及其他活會之會
    員，並向活會會員詐取當次之會款。核其所為，均係犯刑法
    第216 條、第220 條、第210 條之行使偽造準私文書罪、及
    刑法第339 條第1 項之詐欺取財罪。被告偽造上開會員署名
    部分，為偽造準私文書行為之階段行為，其持偽造準私文書
    進而行使，偽造之低度行為應為行使之高度行為所吸收，不
    另論罪。被告以一冒標之行為向多位活會會員詐欺取得會款
    ，為想像競合犯，應依刑法第55條之規定，從一重處斷。被
    告係基於冒用活會會員名義得標而藉以詐取金錢供週轉之目
    的，是其冒簽標單應標時之行使偽造準私文書即係被告之施
    用詐術使他人陷於錯誤之時點，在客觀上無從強予區分自應
    視為一行為，其一行為同時觸犯行使偽造準私文書及詐欺取
    財二罪名，為異質想像競合犯，應依刑法第55條前段論以行
    使偽造準私文書罪。被告所犯如附表一、二所示之10次行使
    偽造準私文書罪各罪間，犯意各別，罪名互異，應予分論併
    罰。
六、爰審酌被告並無前科，有臺灣高等法院被告前案紀錄表1 份
    在卷可按，事後坦承犯行，犯後態度尚可，手段雖尚平和，
    然不知篤守信用，愛惜會員對其之信任，竟為圖一己之私，
    擅用會員之名義冒標，造成本件多位被害人之財產損失甚鉅
    等，迄於本院審理時，仍無法與各該活會會員和解等一切情
    狀，分別量處如主文所示之刑及易科罰金之折算標準。
七、另被告就附表一編號1 至4 犯罪時間為95年6 月30日起至96
    年2 月28日為止，係在96年4 月24日之前，符合中華民國九
    十六年罪犯減刑條例第2 條第1 項第3 款規定之減刑條件，
    且經宣告之刑度，均為低於有期徒刑1 年6 月之刑期，而非
    同條例第3 條第1 項第14款所指不得減刑之罪刑，故依法減
    其宣告刑。末審酌被告本案所犯各次詐欺取財罪，其罪名、
    犯罪態樣均係相同，且均係在未經發覺前所為，各次犯行間
    之時間相隔，期待可能性及所獲取之利益總額各節，依修正
    前刑法第51條第5 款（係採限制加重原則，而非累加原則）
    ，酌定其應執行之刑，以期罪責相當。又本件被告所犯之罪
    易科罰金標準，附表編號1 之犯行，應依修正前刑法第41條
    第1 項前段之規定以新台幣900 元折算1 日為易科罰金標準
    ；其餘之犯行均係依修正後刑法第41條第1 項前段規定以新
    台幣1,000 元折算1 日為易科罰金標準；然既有部分應依修
    正前之規定定易科罰金之折算標準，則依前述說明，定應執
    行刑之易科罰金標準，仍應比較新舊法後，整體予以適用。
    經比較修正前後之易科罰金折算標準，以95年7 月1 日修正
    公佈施行前之規定，較有利於行為人，則應依刑法第2 條第
    1 項前段，適用修正前刑法第41條第1 項前段規定、第2 項
    、刑法施行法第3 條之1 第2 項之規定，定其折算標準。
八、被告冒用會員之名義所變造之標單及名冊，雖為被告所有供
    犯罪所用之物，惟均未扣案，且經被告於偵訊及本院審理時
    供稱已經丟棄，業已滅失，是本件標單及其上偽造之署押既
    已滅失，自不予宣告沒收，併此敘明。
據上論斷，應依刑事訴訟法第273 之1 第1 項、第299 條第1項
前段，刑法第216 條、第210 條、第220 條、第339 條第1 項、
第55條、（修正前、後）第41條第1 項前段、（修正前）第41條
第2 項、（修正前）第51條第5 款，修正前罰金罰鍰提高標準條
例第2 條，刑法施行法第1 條之1 、第3 條之1 第2 項，中華民
國九十六年罪犯減刑條例第2 條第1 項第3 款、第7 款，判決如
主文。
本案經檢察官子○○到庭執行職務。
中    華    民    國    97    年    10    月    9     日
                  刑事第七庭    法  官  梁淑美
以上正本證明與原本無異。
如不服本判決應於收受本判決後10日內向本院提出上訴書狀，並
應敘述具體理由，如未敘述上訴理由者，應於上訴期間屆滿後20
日內補提理由書狀於本院（均須按他造當事人之人數附繕本）「
切勿逕送上級法院」。
中    華    民    國    97    年    10    月    9     日
                                書記官  林豐富
附錄本案論罪科刑法條：
中華民國刑法第210條
（偽造變造私文書罪）
偽造、變造私文書，足以生損害於公眾或他人者，處5 年以下有
期徒刑。
中華民國刑法第216 條（行使偽造變造或登載不實之文書罪）
行使第210 條至第215 條之文書者，依偽造、變造文書或登載不
實事項或使登載不實事項之規定處斷。
中華民國刑法第220條
（準文書）
在紙上或物品上之文字、符號、圖畫、照像，依習慣或特約，足
以為表示其用意之證明者，關於本章及本章以外各罪，以文書論
。
錄音、錄影或電磁紀錄，藉機器或電腦之處理所顯示之聲音、影
像或符號，足以為表示其用意之證明者，亦同。
中華民國刑法第339條
（普通詐欺罪）
意圖為自己或第三人不法之所有，以詐術使人將本人或第三人之
物交付者，處5 年以下有期徒刑、拘役或科或併科1 千元以下罰
金。
以前項方法得財產上不法之利益或使第三人得之者，亦同。
前二項之未遂犯罰之。
附表一：會期94年11月30日至98年1月30日之互助會冒標情形
┌─┬───┬────┬──┬───┬───────┬───┬────────┐
│編│被冒標│偽造標單│所餘│標息  │詐取金額      │所犯  │所處之刑        │
│號│之人  │之冒標時│活會│金額  │              │之罪  │                │
│  │      │間      │會數│      │              │      │                │
│  │      │        │    │      │              │      │                │
├─┼───┼────┼──┼───┼───────┼───┼────────┤
│1 │戊○○│95.06.30│39  │2000元│5000*39 （冒標│行使偽│處有期徒刑月，│
│  │（以王│（第9次 │    │      │當時之活會會數│造私文│如易科罰金，以銀│
│  │先生名│開標）  │    │      │）+5000 （王國│書罪  │元佰元即新臺幣│
│  │義參加│        │    │      │林認自己為活會│      │玖佰元折算壹日，│
│  │）    │        │    │      │而仍繳交之會款│      │減為有期徒刑壹月│
│  │      │        │    │      │）＝200000 元 │      │又拾伍日，如易科│
│  │      │        │    │      │              │      │罰金，以銀元佰│
│  │      │        │    │      │              │      │元即新臺幣玖佰元│
│  │      │        │    │      │              │      │折算壹日        │
├─┼───┼────┼──┼───┼───────┼───┼────────┤
│2 │丁○○│95.07.30│37  │1400元│5000*37 （冒標│行使偽│處有期徒刑月，│
│  │      │（第11次│    │      │當時之活會會數│造私文│如易科罰金，以新│
│  │      │開標）  │    │      │）+5000 （王美│書罪  │臺幣壹仟元折算壹│
│  │      │        │    │      │雅認自己為活會│      │日，減為有期徒刑│
│  │      │        │    │      │而仍繳交之會款│      │壹月又拾伍日，如│
│  │      │        │    │      │）＝190000 元 │      │易科罰金，均以新│
│  │      │        │    │      │              │      │臺幣壹仟元折算壹│
│  │      │        │    │      │              │      │日。            │
├─┼───┼────┼──┼───┼───────┼───┼────────┤
│3 │癸○○│95.11.30│32  │1500元│5000*32 （冒標│行使偽│處有期徒刑月，│
│  │      │（第16次│    │      │當時之活會會數│造私文│如易科罰金，以新│
│  │      │開標）  │    │      │）+5000 （蔡士│書罪  │臺幣壹仟元折算壹│
│  │      │        │    │      │琴認自己為活會│      │日，減為有期徒刑│
│  │      │        │    │      │而仍繳交之會款│      │壹月又拾伍日，如│
│  │      │        │    │      │）＝165000 元 │      │易科罰金，均以新│
│  │      │        │    │      │              │      │臺幣壹仟元折算壹│
│  │      │        │    │      │              │      │日。            │
├─┼───┼────┼──┼───┼───────┼───┼────────┤
│4 │丙○○│96.02.28│29  │1100元│5000*29 （冒標│行使偽│處有期徒刑月，│
│  │      │（第19次│    │      │當時之活會會數│造私文│如易科罰金，以新│
│  │      │開標）  │    │      │）+5000 （文麗│書罪  │臺幣壹仟元折算壹│
│  │      │        │    │      │貞認自己為活會│      │日，減為有期徒刑│
│  │      │        │    │      │而仍繳交之會款│      │壹月又拾伍日，如│
│  │      │        │    │      │）＝150000 元 │      │易科罰金，均以新│
│  │      │        │    │      │              │      │臺幣壹仟元折算壹│
│  │      │        │    │      │              │      │日。            │
├─┼───┼────┼──┼───┼───────┼───┼────────┤
│5 │己○○│96.05.30│25  │1000元│5000*25 （冒標│行使偽│處有期徒刑月，│
│  │（以阿│（第23次│    │      │當時之活會會數│造私文│如易科罰金，以新│
│  │惠名義│開標）  │    │      │）+5000 （呂玉│書罪  │臺幣壹仟元折算壹│
│  │參加  │        │    │      │里認自己為活會│      │日。            │
│  │      │        │    │      │而仍繳交之會款│      │                │
│  │      │        │    │      │）＝130000 元 │      │                │
├─┼───┼────┼──┼───┼───────┼───┼────────┤
│6 │丙○○│96.06.30│24  │1000元│5000*24 （冒標│行使偽│處有期徒刑月，│
│  │      │（第24次│    │      │當時之活會會數│造私文│如易科罰金，以新│
│  │      │開標）  │    │      │）+5000 （文麗│書罪  │臺幣壹仟元折算壹│
│  │      │        │    │      │貞認自己為活會│      │日。            │
│  │      │        │    │      │而仍繳交之會款│      │                │
│  │      │        │    │      │）＝125000 元 │      │                │
├─┼───┼────┼──┼───┼───────┼───┼────────┤
│7 │己○○│96.10.30│19  │1300元│5000*19 （冒標│行使偽│處有期徒刑月，│
│  │（以阿│（第29次│    │      │當時之活會會數│造私文│如易科罰金，以新│
│  │惠名義│開標）  │    │      │）+5000 （王美│書罪  │臺幣壹仟元折算壹│
│  │參加）│        │    │      │雅認自己為活會│      │日。            │
│  │      │        │    │      │而仍繳交之會款│      │                │
│  │      │        │    │      │）＝100000 元 │      │                │
├─┼───┼────┼──┼───┼───────┼───┼────────┤
│8 │乙○○│96.12.30│16  │1100元│5000*16 （冒標│行使偽│處有期徒刑月，│
│  │原    │（第32次│    │      │當時之活會會數│造私文│如易科罰金，以新│
│  │      │開標）  │    │      │）+5000 （文林│書罪  │臺幣壹仟元折算壹│
│  │      │        │    │      │菊原認自己為活│      │日。            │
│  │      │        │    │      │會而仍繳交之會│      │                │
│  │      │        │    │      │款）＝85000 元│      │                │
└─┴───┴────┴──┴───┴───────┴───┴────────┘
附表二、會期96年9月25日至98年12月25日之互助會二冒標情形
┌─┬───┬────┬──┬───┬───────┬───┬────────┐
│編│被冒標│冒標時間│所餘│標息  │詐取金額      │所犯  │所處之刑        │
│號│之人  │        │活會│金額  │              │之罪  │                │
│  │      │        │會數│      │              │      │                │
├─┼───┼────┼──┼───┼───────┼───┼────────┤
│1 │庚○○│96.12.25│24  │1900元│5000*24 （冒標│詐欺取│處有期徒刑月，│
│  │      │（第4次 │    │      │當時之活會會數│財罪  │如易科罰金，以新│
│  │      │開標）  │    │      │）+5000 （張俊│      │臺幣壹仟元折算壹│
│  │      │        │    │      │男認自己為活會│      │日。            │
│  │      │        │    │      │而仍繳交之會款│      │                │
│  │      │        │    │      │）＝125000 元 │      │                │
├─┼───┼────┼──┼───┼───────┼───┼────────┤
│2 │丁○○│97.02.25│22  │2100元│5000*22 （冒標│詐欺取│處有期徒刑月，│
│  │      │（第6次 │    │      │當時之活會會數│財罪  │如易科罰金，以新│
│  │      │開標）  │    │      │）+5000 （王美│      │臺幣壹仟元折算壹│
│  │      │        │    │      │雅認自己為活會│      │日。            │
│  │      │        │    │      │而仍繳交之會款│      │                │
│  │      │        │    │      │）＝115000 元 │      │                │
└─┴───┴────┴──┴───┴───────┴───┴────────┘


司法院資訊處製作；財團法人民間司法改革基金會備份。
